【裁判字號】    89,台上,4394
【裁判日期】    890727
【裁判案由】    違反藥事法
【裁判全文】
最高法院刑事判決                              八十九年度台上字第四三九四號
    上訴人  台灣高等法院檢察署檢察官
    被  告  甲○○
右上訴人因被告違反藥事法案件，不服台灣高等法院中華民國八十七年五月十二日第
二審判決（八十七年度上訴字第一四一六號，起訴案號：台灣宜蘭地方法院檢察署八
十六年度偵字第四二五○號），提起上訴，本院判決如左：
    主  文
原判決撤銷，發回台灣高等法院。
    理  由
本件原判決認定被告甲○○基於概括之犯意，自民國八十六年九月中旬起至同年十月
五日止，先後在宜蘭縣羅東鎮漢民里浮崙巷一一一之二號住處及宜蘭縣羅東鎮○○街
六十四之二號三樓林家榮住處，以將化學合成麻醉藥品安非他命置於吸食器內燒烤吸
食之方式，連續非法吸用安非他命多次；並基於上開概括之犯意，自八十六年九月二
十五日起至八十六年十月二日止，在宜蘭縣羅東鎮○○街六十四之二號三樓林家榮住
處非法吸用安非他命時，任由林家榮逕自拿取其安非他命吸用共約四、五次，而不加
阻止；嗣為警查獲等情；因將第一審就此部分諭知被告連續明知為禁藥而轉讓罪刑及
就前部分諭知連續非法吸用化學合成麻醉藥品罪刑之判決撤銷，就後部分變更檢察官
起訴書所引之藥事法第八十三條第一項，並認與前部分有連續犯關係，改判論處被告
連續非法吸用化學合成麻醉藥品罪刑。固非無見。
惟查：一、刑事訴訟法第九十五條第一款規定「訊問被告應先告知犯罪嫌疑及所犯所
有罪名。罪名經告知後，認為應變更者，應再告知。」，乃被告在刑事訴訟程序上應
受告知之權利，為憲法第八條第一項正當法律程序保障內容之一，旨在使被告能充分
行使防禦權，以維審判程序之公平。其所謂「犯罪嫌疑及所犯所有罪名」，除起訴書
所記載之犯罪事實及所犯法條外，自包含依刑事訴訟法第三百條規定變更起訴法條後
之新罪名。法院就此變更之罪名，應於其認為有變更之情形時，隨時、但至遲於審判
期日前踐行上開告知之程序，使被告知悉而充分行使其防禦權，始能避免突襲性裁判
，而確保其權益；否則，如僅就原起訴之犯罪事實及罪名調查、辯論終結後，擅自變
更起訴書所引應適用之法條而為判決，就此未經告知之新罪名而言，無異剝奪被告依
同法第九十六條、第一百七十三條、第二百八十九條等規定所應享有而屬於憲法第十
六條訴訟基本權保障範圍內之辯明罪嫌及辯論（護）等程序權，抑且直接違背憲法第
八條第一項所稱「非由法院依法定程序不得審問處罰」之規定，難謂於判決無影響，
自應認該判決為違背法令；至若就變更起訴法條之同一性事實，已踐行刑事訴訟法第
九十六條、第一百七十三條、第二百八十九條等規定之調查辯論程序，僅未對被告告
知新罪名而於判決無影響時，則屬訴訟程序違法。本件原判決就檢察官起訴書指被告
自八十六年九月二十五日起至八十六年十月二日止，在宜蘭縣羅東鎮○○街六十四之
二號三樓林家榮住處，轉讓禁藥罪予林家榮之犯行，變更起訴法條所引藥事法第八十
三條第一項，改依（修正前）麻醉藥品管理條例第十三條之一第二項第四款非法吸用
化學合成麻醉藥品罪之幫助犯論科，依原審審判筆錄之記載，原審對於上開變更起訴
法條之同一性事實，固已踐行調查辯論程序，但僅對被告告知檢察官起訴書記載之犯
罪事實及罪名，而未告知所犯新罪名，依上揭說明，其訴訟程序仍屬違法。二、刑事
訴訟法上所謂認定犯罪事實之證據，係指足以證明被告確有犯罪行為之積極證據而言
，該項證據必須適合於被告犯罪事實之認定，始得採為斷罪之資料；如科刑判決所認
定之事實，與所採之證據不相適合，即為證據上理由矛盾，其判決當然為違背法令。
本件關於檢察官起訴書所指被告轉讓禁藥予林家榮之犯行，據第一審共同被告林家榮
於警訊時供稱：「安非他命是我朋友甲○○給我吸食。從八十六年九月二十五日起至
今（甲○○）提供我安非他命吸食共四次，都是將安非他命拿到我家裡」，於檢察官
偵查中供稱：「是甲○○拿麻藥到我家房間借場所及我的吸食器使用。他使用後就問
我是否須要，我就儘（逕）自從桌上取一點吸用，共有四、五次」，復於第一審訊問
時供稱：「（安非他命）甲○○帶到我家去的。沒收錢，我有向他要他就拿給我吸」
各等語（見偵查卷第四、二十三頁，第一審卷第十五、二十七頁），其對於被告攜帶
安非他命至林家榮住處，並無償轉讓予林家榮吸用之事實，始終供述如一。原判決於
理由第二項之（二）依林家榮於偵查中之供詞，竟認被告轉讓安非他命予林家榮之行
為「充其量亦僅幫助林家榮非法吸用安非他命而已，尚難認有轉讓安非他命之行為」
，其所認定之事實與所採之證據不相適合，顯有證據上理由矛盾之違法。三、有罪之
判決書，應於理由內記載其科刑時就刑法第五十七條所列事項加以審酌之情形，刑事
訴訟法第三百十條第三款定有明文。原判決理由第三項載稱其審酌被告犯罪之動機、
目的、手段、所生危害及犯罪後態度等一切情狀而量刑，僅為法律上抽象之一般規定
，既未說明各該事項之具體情形，及如何審酌之結果，其量刑當否即無從據以判斷，
亦嫌理由欠備。四、檢察官起訴書指被告上開犯行分別係犯（修正前）麻醉藥品管理
條例第十三條之一第一項第四款及藥事法第八十三條第一項之罪嫌；所犯二罪，犯意
各別，應分論併罰。原審既就起訴書指被告犯藥事法第八十三條第一項之轉讓禁藥罪
嫌部分，變更起訴法條改依（修正前）麻醉藥品管理條例第十三條之一第二項第四款
非法吸用化學合成麻醉藥品罪之幫助犯論科，並與其餘被訴之同款之非法吸用化學合
成麻醉藥品罪，認有連續犯之裁判上一罪關係，以一罪論，雖檢察官僅就該轉讓禁藥
部分提起上訴，依上訴不可分原則，本院自應就其全部加以審判，併予說明。以上諸
端，或為檢察官上訴意旨所指摘，或為本院得依職權調查之事項，應認原判決全部有
撤銷發回之原因。又被告行為後，肅清煙毒條例經修正為毒品危害防制條例，於八十
七年五月二十日公布，新條例第二條第二項第二款將安非他命列為第二級毒品加以規
範，其轉讓之者，於同條例第八條第二項有罪刑之規定；在此之前，就轉讓安非他命
之行為，固應依藥事法第八十三條第一項論科，但在此之後，則專屬毒品危害防制條
例規範。案經發回更審，如認被告仍成立該罪，應注意法律變更之比較適用，附予
明。
據上論結，應依刑事訴訟法第三百九十七條、第四百零一條，判決如主文。
中      華      民      國    八十九    年      七      月    二十七    日
                              最高法院刑事第十庭
                                  審判長法官  曾  有  田
                                        法官  劉  介  民
                                        法官  魏  新  和
                                        法官  孫  增  同
                                        法官  蕭  權  閔
      右正本證明與原本無異
                                              書  記  官
中      華      民      國    八十九    年      八      月      一      日


司法院資訊處製作；財團法人民間司法改革基金會備份。
